臺灣高等法院刑事判決　　　　　　　　94年度上訴字第1968號
上　訴　人　臺灣臺北地方法院檢察署檢察官
被　　　告　丙○○
選任辯護人　林明正律師
上列上訴人因被告偽造有價證券等案件，不服臺灣臺北地方法院
94年度訴緝字第69號，中華民國94年6 月3 日第一審判決（起訴
案號：臺灣臺北地方法院檢察署74年度偵字第15310 號），提起
上訴，本院判決如下：
    主  文
原判決關於被訴侵占遺失物無罪部分撤銷。
丙○○被訴侵占遺失物部分免訴。
其他上訴駁回。
    理  由
壹、撤銷改判部分：
一、公訴意旨以：被告丙○○意圖為自己不法之所有，於民國（
    下同）72年4 月19日，在臺北市○○○路中心診所，將乙○○○所遺失華南商業銀行（以下簡稱：華南銀行）赤崁分行
    、帳號5910號、票號273917號之空白支票一紙（以下簡稱：
    系爭支票），拾獲侵占入己，因認被告涉犯刑法第337 條之
    侵占遺失物罪嫌云云。
二、按時效已完成者，應諭知免訴之判決；又罰金刑之追訴權時
    效期間為一年，以及追訴權之時效，如依法律之規定、偵查
    、起訴或審判之程序，不能開始或繼續時，停止其進行。上
    項時效停止，自停止原因消滅之日起與停止前已經過之期間
    ，一併計算，停止原因繼續存在之期間，如達於刑法第80條
    第1 項各款所定期間四分之一者，其停止原因視為消滅，刑
    事訴訟法第302 條第2 款，刑法第80條第1 項第5 款、第83
    條分別定有明文。又刑法追訴權之時效規定，係指刑事追訴
    機關於法定期間內，迨於行使偵查、起訴、審判等追訴權，
    即生時效完成，而消滅追訴權之效果，故案經提起公訴後，
    被告在逃經依法通緝，致無法行使審判權時，其追訴權之時
    效，依同法第83條第1 項、第3 項之規定，應停止進行至法
    定追訴期間四分之一。
三、查本件被告被訴於72年4 月19日犯刑法第337 條之侵占遺失
    物罪。該罪之最重本刑為五百元以下罰金，追訴權之時效期
    間為一年。期間即自犯罪日起至緝獲被告進行審判日（即94
    年3月24日）止，合併計算時效進行之期間共有二十一年十
    一月又五天，但扣除：（一）因通緝致時效停止進行之法定
    停止時效進行之期間（即一年之四分之一）三個月；（二）
    自74年2月7日檢察官實行公訴時起至通緝前一日之74年12
    月29日止，不生時效進行之期間三百二十五天；合計共扣除
    一年又八十天。其追訴權時效顯已完成，依法自應諭知免訴
    之判決。
四、原審不察，就此部分仍對被告諭知無罪之判決，自屬違誤。
    檢察官上訴意旨指摘及此，即有理由，自應由本院將原判決
    關於被告被訴侵占遺失物無罪部分予以撤銷改判，並另為諭
    知免訴之判決。
貳、上訴駁回部分：
一、程序部分：
（一）按死刑、無期徒刑或十年以上有期徒刑之追訴權時效期間
      為二十年；又稱以下者連本數計算，刑法第80條第1 項第
      1 款、第10條第1 項分別定有明文。
（二）查刑法第201 條第1 項之法定最重本刑為十年以下有期徒
      刑，自包括十年在內，並非十年未滿，依同法第80條第1
      項第1 款規定，其追訴權時效為二十年。本件被告被訴於
      73年4 月間某日行使偽造有價證券案件，其間即自犯罪日
      起至緝獲被告進行審判日（即94年3 月24日）止，合併計
      算時效進行之期間共有二十年又三百五十八天（依最有利
      被告之73年4 月1 日起算），但扣除：（一）因通緝致時
      效停止進行之法定停止時效進行之期間（即二十年之四分
      之一）五年；（二）自74年2 月7 日檢察官實行公訴時起
      至通緝前一日之74年12月29日止，不生時效進行之期間三
      百二十五天；合計共扣除五年又三百二十五天。其追訴權
      時效並未完成，依法自應予以追訴，合先敘明。
二、實體部分：
（一）公訴意旨略以：被告丙○○於72年4 月19日，侵占乙○○○所遺失之前揭支票後，即意圖供行使之用，偽造發票人
      印章、到期日、金額於支票上，並於73年4 月間交付不知
      情之甲○○作為清償借款之用，甲○○轉付債權人丁○○
      （起訴書誤繕為關有仁）欠款，由丁○○交由其母闕賴敏
      子向付款銀行提示後發現，因認被告涉犯刑法第201 條第
      1 項之偽造有價證券罪嫌云云。
（二）按犯罪事實應依證據認定之，無證據不得推定其犯罪事實
      。又不能證明被告犯罪者，應諭知無罪之判決，刑事訴訟
      法第154 條第2 項、第301 條第1 項分別定有明文。又事
      實之認定，應憑證據，如未能發現相當證據，或證據不足
      以證明，自不能以推測或擬制之方法，為裁判基礎，且被
      告否認犯罪事實所持之辯解，縱屬不能成立，仍非有積極
      證據足以證明其犯罪行為，不能遽為有罪之認定（最高法
      院30年度上字第1831號、40年度台上字第86號判例亦同此
      意旨）；再認定犯罪事實所憑之證據，雖不以直接證據為
      限，間接證據亦包括在內，然而無論直接證據或間接證據
      ，其為訴訟上之證明，須於通常一般之人均不致有所懷疑
      ，而得確信其為真實之程度者，始得據為有罪之認定，倘
      其證明尚未達到此一程度，而有合理之懷疑存在而無從使
      事實審法院得有罪之確信時，即應由法院為諭知被告無罪
      之判決（最高法院76年度台上字第4986號判例亦同此意旨
      ）。
（三）本件公訴人認被告涉犯前揭犯行，無非係以：(1)乙○○○
      之指訴、(2)闕賴敏子、丁○○、甲○○、曾龍結之證述、
      (3)支票、退票理由單、遺失票據申報書等資為論據。惟訊
      據被告堅決否認前述犯行，辯稱：伊並未拾獲系爭支票，
      亦從未持系爭支票向他人借款等語。
（四）經查：
　　(1)系爭支票係乙○○○在臺北市中心診所遺失，並經完成發
　　　票人、發票日及金額之票據記載後，由甲○○持交丁○○
　　　，再由丁○○轉交其母闕賴敏子持向華南銀行西台南分行
　　　銀行提示，經銀行以掛失空白票據及發票人簽章不符為由
　　　退票等情，業據證人乙○○○、丁○○、闕賴敏子證述屬
　　　實，並有系爭支票影本、退票理由單及遺失票據申報書副
  　　本附卷可稽。是以系爭支票確經他人拾獲及偽造等情固堪
　    認定。
　　(2)惟依證人曾龍結於偵查中證述：73年3、4月時某日中午，
      在臺北市○○○路西來順餐廳吃飯，在寶宮戲院前碰到甲○○，有看到甲○○拿錢給被告，被告事後有告知伊係向
      甲○○調現，多少錢伊不知道等語（見臺灣臺南地方法院
      檢察署74年度他字第92號卷第20頁反面、第21頁），固與
      證人甲○○於偵查中證述：因交錢之前一天，被告有將支
      票交給伊，並約伊隔天中午在寶宮戲院碰面，伊有拿錢給
      被告等語相符（見同上卷第21頁），惟此僅足認定被告與
      甲○○間有金錢往來，縱被告確有將系爭支票交付甲○○
      ，亦無從據此即認定被告有拾獲或填載系爭支票。復參酌
      證人乙○○○亦僅謂系爭支票上發票人、發票日及金額之
      記載非其所為等語（同上偵查卷第44頁反面），及系爭支
      票背面亦無被告之背書足資佐認被告是否經手系爭支票等
      情，是以依上曾龍結、甲○○及乙○○○之證述，均無證
      據足資證明系爭支票係由被告拾獲並完成發票人、發票日
      及金額之票據記載。
    (3)另證人甲○○雖於偵查中證稱：系爭支票係被告於73年4
      月間所交付，用以向其借款，惟其亦稱不知票的來源為何
      等語（見同上偵查卷第9 頁；臺灣臺北地方法院檢察署74
      年度他字第390 號卷第5 頁反面），是依證人甲○○所述
      ，僅堪證明被告客觀上有行使系爭票據之行為，仍不足以
      推論出被告有何偽造系爭支票之犯行。
    (4)再經本院當庭命被告書寫系爭支票之發票日期及票額，經
      以肉眼比對其字跡，與系爭支票上之發票日期及票額明顯
      不同。再系爭支票遺失時係未經填載之空白支票，若該支
      票確為被告所拾獲，被告與真正發票人乙○○○既不相識
      ，又何以得知該支票為乙○○○所有，且偽造張錫巧之印
      章蓋於其上，公訴人認被告有偽造乙○○○印章及印文云
      云，顯與常情有違。
    (5)又按刑法第201 條第2 項前段之行使偽造有價證券罪，係
      指行為人將偽造之有價證券，作為真正有效之有價證券，
      向不知情之人行使，使之誤信為真正之有價證券而予以收
      受者而言，是主觀上行為人須知其行使之有價證券係屬偽
      造，始能以該罪相繩。本案依證人甲○○之證述，固堪認
      被告有行使系爭支票之行為，惟取得支票之原因甚多，被
      告又否認使用系爭支票，則被告如何取得系爭支票？系爭
      支票被告取得時是否知悉為偽造？或支票是否確為被告所
      偽造？卷內均無證據可資證明，而有合理性之懷疑存在，
      是以被告行使系爭支票，尚欠缺行使偽造有價證券罪之主
      觀構成要件。
（五）綜上所述，檢察官所舉之證據至多僅能證明被告有將支票
      交付證人甲○○而已，至系爭支票是否為被告所偽造，尚
      乏證據證明之，本案尚未達於通常一般之人均不致有所懷
      疑，得確信其為真實之程度，而有合理性懷疑之存在，是
      無從形成有罪之確信足認被告涉有公訴人所指犯行之事實
      。此外，復查無其他積極證據足資認定被告涉有偽造有價
      證券之罪嫌，既不能證明被告犯罪，揆諸前揭意旨及根據
      「罪證有疑，利於被告」之證據法則，就此部分，依法應
      為被告無罪之諭知。
（六）原審認以無法證明被告涉有偽造有價證券之犯行，而諭知
      被告此部分無罪之判決，其認事用法，核無違誤，檢察官
      上訴意旨，認被告就支票之來源應負舉證責任云云，然按
      認定犯罪事實應依證據，為刑事訴訟法所明定，故被告否
      認犯罪事實所持之辯解，縱屬不能成立，仍非有積極證據
      足以證明其犯罪行為，不能遽為有罪之認定（最高法院30
      年度上字第1831號判決可資參照）；又刑事訴訟法第161
      條已於91年2 月8 日修正公布，其第1 項規定：檢察官就
      被告犯罪事實，應負舉證責任，並指出證明之方法。因此
      ，檢察官對於起訴之犯罪事實，應負提出證據及說服之實
      質舉證責任。倘其所提出之證據，不足為被告有罪之積極
      證明，或其指出證明之方法，無從說服法院以形成被告有
      罪之心證，基於無罪推定之原則，自應為被告無罪判決之
      諭知（最高法院92年度台上字第128 號判例亦同此意旨）
      。查本件被告否認有將系爭支票交付甲○○一節，無論是
      否可採，仍須要有積極證據始能證明被告是否有上開犯行
      ，且修正之刑事訴訟法關於舉證責任之規定，既經公布施
      行，檢察官自須提出適合於證明犯罪事實之積極證據，並
      說明其證據方法與待證事實之關係，如認被告取得支票來
      源有疑義、或支票係被告所偽造、或被告知情支票係偽造
      而行使，凡此情形，均應由檢察官負舉證責任，自不能要
      求被告自負舉證責任，是檢察官此提起上訴，尚有誤會，
      並不可採，此部分上訴，並無理由，應駁回之。
據上論斷，應依刑事訴訟法第368 條、第369 條第1 項前段、第
364 條、第302 條第2 款，判決如主文。
本案經檢察官曾忠己到庭執行職務。
中　　華　　民　　國　　94　　年　　8 　　月　　24　　日
　　　　　　　　　刑事第四庭    審判長法　官  許增男
　　　　　　　　　　　　　　　　　　  法　官  周煙平
　　　　　　　　　　　　　　　　　　  法　官  謝靜恒
以上正本證明與原本無異。
檢察官就偽造有價證券部分如不服本判決，應於收受送達後十日
內向本院提出上訴書狀，其未敘述上訴之理由者並得於提起上訴
後十日內向本院補提理由書（均須按他造當事人之人數附繕本）
。
被告不得上訴。
其餘部分均不得上訴。
                                      書記官  魏淑娟
中　　華　　民　　國　　94　　年　　8 　　月　　24　　日
